臺灣臺北地方法院民事判決　九十年度訴字第六五六八號
　　原　　　告　永業欣國際開發股份有限公司
　　法定代理人　乙○○
　　被　　　告　中興商業銀行股份有限公司
　　法定代理人　丙○○
　　訴訟代理人　甲○○
右當事人間請求第三人異議之訴事件，本院判決如左：
    主    文
原告之訴駁回。
訴訟費用由原告負擔。
    事    實
甲、原告方面：
一、聲明：
（一）鈞院九十年度民執丙字第二三三二二號給付票款強制執行事件，就原告所有如
      附表一所列之動產，所為查封之強制執行程序應予撤銷。
（二）訴訟費用由被告負擔。
二、陳述：
（一）鈞院民事執行處於民國九十年十二月十三日依被告（即債權人）之查報，認指
      封切結書中所列之動產均屬訴外人（即債務人）奕行投資股份有限公司（下稱
      奕行公司）所有，將置放於台北市中山區○○○路四十八號七樓之一之原告財
      產予以查封。然查，指封切結書中所列之動產，均係原告於九十年三月五日向
      奕行公司及訴外人奕銘投資股份有限公司（下稱奕銘公司）所購買，因奕行、
      奕銘公司共積欠原告新台幣（下同）柒仟肆佰萬元，買賣雙方協議將買賣價金
      之債權與奕行、奕銘公司積欠原告債務抵銷，相抵後奕行、奕銘公司尚積欠原
      告柒仟壹佰壹拾玖萬陸仟伍佰元，是指封切結書所列之動產均係原告所有。爰
      依據強制執行法第十五條規定，請求撤銷前開執行之查封程序。
（二）對被告抗辯之陳述：
    １原告自八十八年八月起即向第三人奕行公司承租坐落於台北市○○○路四十八
      號七樓之一房屋，每月租金三千元，同時承租上址之公司尚有奕銘公司與奕行
      公司共三家共同使用但經營各自業務，原告於每年給付全部租金後，均由奕行
      公司簽發發票交原告收執。原告法定代理人乙○○與奕行公司法定代理人黃蓁
      蓁雖係兄妹，但為各自不同法律主體，經營各自所營業務，自然人間之身分關
      係，並不影響原告係一完全、自主之法律人格主體。
    ２原告向第三人奕行公司以二百二十萬元購買該該公司動產，係因奕行公司經營
    　不善，且積欠原告七千餘萬元，為求週轉、清償，必須出售該批動產所致，且
      鈞院扣押如附表所示動產僅為原告買受動產之一部分，出售當時，係依據奕行
      公司財產目錄所列預留殘值估價所得，並無被告所稱買賣價金不合理情形。又
      奕行公司出售系爭動產予原告時，業已積欠原告七千四百萬元，故原本約定以
      現金或支票給付奕行公司，因給付後奕行公司尚須清償原告前開借款，故改以
      抵銷方式清償奕行公司，而該批動產亦同時點交予原告占有，惟因原告與奕行
      、奕銘二家公司共同使用辦公場所，故仍置於原處，但所有權已歸原告所有。
      又原告所購動產為經折舊後之舊品，原告答應負擔一切稅捐並無任何不合理之
      處。
    ３有關買賣契約以照片影本裝訂理由係因照片整冊、裝訂不易，故以影本代之，
      另照片原本裝訂成冊部分，因去年淹水致整冊黏合，無法逐頁翻閱。
    ４關於轉帳傳票、資產負債表及損益表等憑證，均由原告公司內部人員自行製作
      ，並未委任會計師為之。惟原告於八十八年度、八十九年度申報營利事業所得
      稅結算申報時，均有詳列同業往來項目於結算申報書上，並有國稅局申報資料
      收件章於其上，應足證原告所提出之資產負債表、損益表之真正。
三、證據：提出指封切結書、奕行公司動產買賣契約書、奕銘公司動產買賣契約書、
    統一發票、轉帳傳票、原告八十九年十二月三十一日及九十年六月三十日財務報
    告表、統一發票、八十八年度八十九年度營利事業所得稅結算申報書、租賃契約
    書、活期存款存摺內頁（以上皆影本）等件為證外，另聲請訊問證人董美妙、王
    進財、孫道遠。
乙、被告方面：
一、聲明：駁回原告之訴。
二、陳述略稱：
（一）本件原告與訴外人奕行公司、奕銘公司均設於台北市中山區○○○路四十八號
      七樓之一，原告於庭訊時表示係向訴外人奕行公司承租該辦公室使用。然於鈞
      院九十年民執丙字第二三三二二號即本件動產執行案，被告會同管區警察及鈞
      院書記官赴前述公司登記地址現場查封時，僅見奕銘公司負責人孫道遠、奕行
      公司黃姓秘書及二名職員等四人在場，且均已處於歇業狀態，並未見有原告之
      員工或標明其占有使用之辦公處所，故實難認確實有租賃關係存在。又原告雖
      於訴訟進行中補提八十八年至九十年租賃契約以證明租約存在，但但租約未具
      體以圖示或照片約定承租人使用範圍，又自八十八年八月一日至九十二年十二
      月三十一日止，租金均為每月三千元，並無每年依據物價指數調整及稅金，又
      原告未提所謂每期租金給付證明無法證明原告確有給付租金，故上開租約顯可
      疑為事後臨訟造假，並無法證明租賃關係存在。
（二）就原告所提出其與訴外人奕銘公司、奕行公司間成立買賣契約之資料中有以下
      諸多可疑之處：
    １就買賣契約部分：
    (1)價金約定部分：依據原告與訴外人奕行公司、奕銘公司簽訂之買賣契約第三條
      約定，動產標的物之買賣價金分別為貳佰貳拾萬元、肆拾柒萬元。但並未說明
      買賣標的物之鑑價標準及認定機關。依據原告狀附動產買賣明細表其買受本件
      查封動產價額共計壹佰柒拾萬零陸仟元，然經鈞院執行處委託華信資產鑑定股
      份有限公司進行鑑價，鑑估價值為肆拾萬陸仟捌佰元，鑑價結果差距壹佰貳
      拾陸萬玖仟貳佰元，扣除系爭標的於該段期間內合理折舊後，亦應無從產生如
      此鉅額之價差，顯見原告與訴外人奕行公司、奕銘公司的買賣價金有嚴重灌水
      之嫌。
    (2)特定標的之指明部分：本件買賣契約書中關於買賣之標的物係以照片為買賣標
      的之特定方法，但原告留底之買賣契約書正本中竟以照片影本為附件，實有違
      經驗法則。
    (3)本件買賣契約簽訂之目的，倘如原告所稱係在抵償訴外人奕銘公司、奕行公司
      對原告積欠款項，但該買賣契約第八條第二項竟約定由原告負擔所有稅捐，對
      照本件債務抵銷之立約本旨，誠屬不合理。
    ２轉帳傳票、資產負債表及損益表部分：
      依據商業會計法第十七條第一項第三款、第二十八條第一款及第二款與同法第
      三十五條規定，記帳憑證及財務報表均應由代表商業之負責人、經理人主辦及
      經辦會計人員簽名或蓋章負責。然本件原告起訴所附之轉帳傳票、資產負債表
      及損益表，於第一次庭訊時提出核對原件正本，上開文件均未依前述規定由代
      表原告公司之負責人、經理人、主辦及經辦會計人員簽名或蓋章負責，顯不具
      證據之證明力。
三、證據：提出訴外人奕銘公司、奕行公司變更事項登記卡、世華銀行儲蓄部九十年
    十二月五日函文、鑑價報告、指封切結書（以上皆影本）等件為證。
丙、本院依職權調閱本院九十年度執字第二三三二二號給付票款執行卷宗。
    理    由
一、本件原告起訴主張：鈞院民事執行處於九十年十二月十三日依被告之查報，認指
    封切結書中所列之動產均屬訴外人奕行公司所有，將置放於台北市中山區○○○
    路四十八號七樓之一之原告財產予以查封。然查，指封切結書中所列之動產，均
    係原告於九十年三月五日向奕行公司及訴外人奕銘公司所購買，原告既為所有權
    人，爰依據強制執行法第十五條規定，請求撤銷前開執行之查封程序。
二、被告則以：原告與訴外人奕行公司均設於台北市中山區○○○路四十八號七樓之
    一，本件動產執行至現場查封時，僅見奕銘公司負責人孫道遠、奕行公司黃姓秘
    書及二名職員等四人在場，且均已處於歇業狀態，並未見有原告之員工或標明其
    占有使用之辦公處所，故實難認確實有租賃關係存在。另原告所提出其與訴外人
    奕銘公司、奕行公司間成立買賣契約之資料中就買賣契約部分之金約定部分、特
    定標的之指明部分及買賣契約簽訂之目的部分均有不合理之處，另原告所提出之
    轉帳傳票、資產負債表及損益表均無代表原告公司之負責人、經理人、主辦及經
    辦會計人員簽名或蓋章負責，顯不具證據之證明力，足見本件原告並非系爭動產
    之所有權人等語置辯。
三、按第三人就執行標的物有足以排除強制執行之權利者，得於強制執行程序終結前
    ，向執行法院對債權人提起異議之訴。強制執行法第十五條定有明文。復按所謂
    就執行標的物有足以排除強制執行之權利者，係指對於執行標的物有所有權、典
    權、留置權等情形之一者而言，最高法院四十四年台上字第七二一號判例、六十
    八年台上字第三一九０號判例分別著有明文。原告既主張其為系爭動產之所有權
    人，故有權排除被告之執行程序，而被告否認原告為所有權人，自應由原告就此
    部分舉證證明之。經查：
（一）執行法院所為金錢債權之強制執行，須對債務人之責任財產為之。又執行機關
      對於強制執行之財產是否為債務人之責任財產，固應調查認定，但為求迅速執
      行之目的，執行機關應以形式主義為調查認定之依據。亦即執行機關應依財產
      之外觀，認定是否屬於債務人之責任財產，無庸確實調查該財產實體上是否為
      債務人所有。又債務人占有之動產，除依其占有之外觀顯然可認為非屬債務人
      所有，即可認定為債務人所有，對之為強制執行。然執行機關前開責任財產之
      判斷，僅係為便利執行起見，就實體上之權利主體並無既判力可言。本件執行
      法院執行之際，系爭動產係為債務人（即奕行公司）占有中，故法院認定為為
      債務人之責任財產予以查封，並未違反責任財產之認定外觀，惟實際上動產所
      有權人為何，仍應依據實體法上之權利法律關係為斷，合先敘明。
（二）按動產物權之讓與，非將動產交付，不生效力。但受讓人已占有動產者，於讓
      與合意時，即生效力。讓與動產物權，而讓與人仍繼續占有動產者，讓與人與
      受讓人間，得訂立契約，使受讓人因此取得間接占有，以代交付。讓與動產物
      權，如其動產由第三人占有時，讓與人得以對於第三人之返還請求權，讓與於
      受讓人，以代交付。民法第七百六十一條定有明文。本件原告雖提出奕行公司
      動產買賣契約書、奕銘公司動產買賣契約書、統一發票、轉帳傳票、原告八十
      九年十二月三十一日及九十年六月三十日財務報告表等件影本作為其與訴外人
      奕行公司、奕銘公司間因買賣關係取得本件系爭動產所有權之證明方法。然查
      ：
    １民法上所承認之動產交付方式包括現實交付、簡易交付、占有改定及返還請求
      權讓與等四種態樣。依據原告與奕行公司、奕銘公司公司間所簽訂買賣契約書
      第四條約定「於乙方（即原告）按前條約定完成價金給付予甲方之同時，本約
      買賣標的物所有權即歸屬於乙方，並視同甲方已依約完成買賣標的物之交付..
      。」（見本院卷第十二頁、三十九頁），可知渠等是以「簡易交付」之方式交
      付動產。
    ２然本件系爭動產於執行時之占有狀況，卻為奕行、奕銘公司使用中，此有證人
      即查封當時在場之奕銘公司負責人到場具結證稱「（問：動產出售後如何交付
      ？）簽約後我們認為東西是屬於原告的，由原告去貼財產目錄。因為這四家公
      司都是朋友關係，我們有跟原告說在原告未遷離前，我們都一起使用。我們在
      使用的動產都是屬於原告永業欣國際開發股份有限公司的。」等語（見本院九
      十一年四月八日言詞辯論筆錄，本院卷第一五四頁）。如奕行公司、奕銘公司
      出售自己所有之動產予原告後，而仍有繼續占有使用前開動產之必要時，自應
      另訂使用借貸或租賃契約等方式而取得系爭動產之直接占有，並讓原告取得動
      產之間接占有，而非應如前開雙方所訂立買賣契約中約定以簡易交付之情形完
      成物之交付。
    ３又本件原告雖稱其於系爭動產上，貼有編號，表明係為屬其財產目錄之內容，
      然經本件執行書記官董美妙、執達員王進財均到庭具結證稱：當時在場之孫道
　　　遠雖有表示動產非債務人所有，但找不到文件來證明，同時也沒有看到動產上
      有編號標籤等語。（見本院九十一年四月八日言詞辯論筆錄，本院卷第一五一
      、一五二、一五五頁）。實難認原告已占有系爭本件動產。
    ４又依據原告與奕行、奕銘公司買賣契約書第三條約定，原告之價款給付方式為
      以現金或支票於簽約後三十日內交付之。然原告卻稱實際上交付方式因奕行、
      奕銘公司共積欠原告柒仟肆佰萬元，買賣雙方協議將買賣價金之債權與奕行、
      奕銘公司積欠原告債務抵銷未再另行給付買賣價金云云。然查：從原告所提出
      原證十之原告於誠泰銀行活期存款存摺內頁影本及奕行公司於世華聯合商業銀
      行活期儲蓄存款存摺內頁影本之內容，並不足認定原告與奕行公司間確實有債
      權債務關係，且苟如原告所稱奕行公司於八十八年八月間其向其借貸，如其有
      意購買奕行公司之動產以抵銷債務，則於動產買賣契約約定時，逕自約定抵銷
      即可，實無須先約定必須以現金、支票給付價金，嗣後又改約定以抵銷方式為
      之。
    ５本件買賣契約書中關於買賣之標的物係以照片為買賣標的之特定方法，但原告
      留底之買賣契約書正本中竟以照片影本為附件，原告雖稱為求方便裝訂故以影
      本為附件。經本院命其提出後，方提出已因遇水黏合無法翻閱比對之照片正本
      ，並稱係因台北地區去年大淹水所致云云，然原告與奕行、奕銘公司辦公處所
      均設於七樓，應不致使照片正本嚴重泡水至無法辨識，另照片以正本裝訂並無
      任何不便之處。故其於執行法院執行之際無法提出此份買賣契約書以證明確實
      有買賣契約存在，嗣後所提出契約正本附件未附照片正本而另使照片正本泡水
      無法辨識，均有違常情。
    ６又依據證人孫道遠證稱原告公司人員有三、四人，且現在已經陸續離職了。故
      如原告係規模不大、員工不多之公司，實無須將原本屬訴外人奕行、奕銘公司
      所有之動產諸如辦公桌椅、客廳桌椅、電腦、影印機等甚或如裝飾用之花瓶、
      擺飾鐘、木雕擺設等物品全部買受後，再繼續讓原所有人使用。故原告是否與
      奕行、奕銘公司確定簽訂前開買賣契約買受本件系爭動產即有疑義。
    綜上所述，本件原告既無法證明其與奕行、奕銘公司間確實就本件系爭動產有「
    讓與合意」及「交付」行為，故即難認其業已取得動產之所有權。
四、從而，原告既無法證明其係為系爭動產之所有權人，自無排除強制執行之權利。
    故其起訴請求撤銷本院九十年度民執丙字第二三三二二號給付票款強制執行事件
    ，就原告所有如附表一所列之動產之查封程序，即屬無據，應予駁回。
五、本件事證已臻明確，兩造其餘攻擊防禦方法，核予判決結果不生影響，爰不一一
    論述，併此敘明。
六、結論：本件原告之訴為無理由，依民事訴訟法第七十八條，判決如主文。
中　　　華　　　民　　　國　　九十一　　年　　　四　　　月　  二十二　　日
                                            民事第四庭法      官　黃柄縉
右為正本係照原本作成
如對本判決上訴，須於判決送達後廿日內向本院提出上訴狀
中　　　華　　　民　　　國　　九十一　　年　　　四　　　月　　二十二　　 日
　　　　　　　　　　　　　　　　　　　　　　　　　　　法院書記官　楊湘雯
